【裁判字號】    97,訴,1601
【裁判日期】    990414
【裁判案由】    清償借款
【裁判全文】
臺灣士林地方法院民事判決              97年度訴字第1601號
原      告  戊○○
被      告  婁伯揚即婁振坤）.
上列當事人間清償借款事件，本院於民國99年3月18日言詞辯論
終結，判決如下：
    主      文
原告之訴及假執行之聲請均駁回。
訴訟費用由原告負擔。
    事實及理由
一、原告主張：
  (一)伊與被告係朋友兼鄰居關係，而被告於民國（下同）93年11
    月21日因涉嫌參與人蛇集團賣淫事件（下稱系爭案件），遭
    大陸廈門地區之公安逮捕，被告為求上開案件能順利進行，
    遂向伊商借款項，並請求伊代為向相關單位疏通。伊乃於同
    年11月23日代被告給付人民幣2 萬元之現金予廈門邊防的楊
    隊長，以求重寫被告於逮捕當日所為之警局筆錄，又於同年
    11月底給付人民幣2 萬元之現金予廈門第一看守所之陳管教
    ，避免被告在看守所中遭人欺侮；嗣於同年12月初替被告就
    上開案件委任律師，給付人民幣3 千元現金予該名廈門之律
    師，並於93年12月10日給付人民幣1 萬元之現金予王先生，
    作為其為被告疏通系爭案件之費用；復於94年6 月由伊之妻
    子庚○○前往廈門，代被告給付人民幣15萬元之現金予王先
    生作為促使系爭案件僅宣判3 年有期徒刑之費用；另於95年
    起經由地下匯兌之管道，匯款人民幣3 萬元予被告供作獄中
    之零用金及課程費等。其後，又為使被告獲得減刑，於96年
    6 月間經地下匯兌匯款新臺幣10萬元，由訴外人丙○○代收
    再轉交予被告。俟被告出獄後，伊又因被告自稱生活困頓而
    匯款新臺幣2 萬元至被告指定之黑市帳戶。以上合計共貸予
    被告人民幣23萬3,000 元及新臺幣12萬元，詎被告返台後，
    竟拒不還款。
  (二)被告雖抗辯其未曾請託伊為其疏通系爭案件，因而向伊借貸
    金錢，惟被告於遭逮捕之隔年確有傳真信件予伊，向伊借款
    ，被告亦允諾日後會出面處理，且確實係被告主動叫「楊隊
    長」打電話予伊，並交代被告友人己○○之電話，請求伊與
    己○○合力將其救出，伊因自身剛出獄，身上並沒有錢，故
    向己○○告知上情，嗣伊確實收到己○○所匯之人民幣5 萬
    元與新臺幣20萬元之支票，支票亦有兌現，前開款項全都用
    於系爭案件中，以為被告脫罪，隨後亦有提出相關花費之清
    單予己○○過目，實際上伊陸續為被告所支出之金額超過更
    多。再者，被告因系爭案件遭逮捕時，伊雖有通知被告父親
    乙○○需用錢疏通一事，並告以大陸那邊有位「王先生」表
    示可將被告刑度由8年降至3年以內，所需費用為人民幣15萬
    元，嗣因被告父親表示沒有錢而未匯出，伊自未收受該筆款
    項。又伊從未答應被告要與其合夥，被告所辯不足採信。
  (三)爰依消費借貸契約關係，提起本訴，並聲明：
  1.被告應給付原告人民幣23萬3,000 元及新臺幣12萬元，請求
    給付人民幣部分利息自98年9 月4 日起，新臺幣部分自98年
    8 月1 日起，均至清償日止，按年息百分之5 計算之利息。
  2.願供擔保請准宣告假執行。
二、被告抗辯：
  (一)伊與原告從小相識、亦為鄰居，本就會互相幫助，嗣因伊成
    為職業軍人後才未見面，至92年3 月因各自犯案而於大陸福
    建埔田監獄相見，伊於93年5 月10日出獄後，受原告之請求
    ，多次奔走大陸、更自費為其辦理減刑關說之相關事宜，原
    告始能於93年10月8 日獲受減刑出獄，當日伊更與原告妻子
    一同至監獄門口迎接。其後，伊在籌備人蛇犯罪之過程中，
    原告亦表示欲合夥入股，雙方持續因合夥犯罪而有密切聯繫
    。隨後伊於93年11月21日早上9 點許因系爭案件在廈門酒店
    遭公安逮捕，原告雖曾寄過棉被、香菸等物品予伊，惟伊從
    未以疏通案件為由向原告借貸人民幣或新臺幣等金錢，且伊
    遭逮捕後便為廈門檢察院諭知送看守所羈押禁見，證件與手
    機皆被公安扣押，無法與外界聯絡，實無可能於同年月23日
    透過「楊隊長」親自電洽原告借貸人民幣2 萬元，亦無法通
    知原告另給付人民幣2 萬元予其所指之看守所所長「陳管教
    」。又系爭案件之偵查、審判期間，並無任何律師為伊辯護
    ，伊對原告所指之「楊隊長」、「陳管教」或廈門某律師皆
    一無所知，實無從與原告達成消費借貸之合意，原告亦無法
    證明其有交付上述共人民幣4 萬3,000 元之現金予其所指之
    人。再原告雖指稱其相繼於93年12月10日、94年間交付共人
    民幣16萬元之現金予「王先生」，目的係替伊疏通系爭案件
    ，然至94年7 月7 日伊發監執行時，伊雖獲准得寫信及一個
    月打一次親情電話，惟伊僅請人代為傳真信件予原告，向原
    告請人送香菸、棉被等物表示感謝之意，其他就未與原告再
    有所聯絡，而原告就其是否與伊有所約定並交付該筆款項，
    全未提出相關有力之證據，且當時兩岸尚未開放直接匯兌，
    原告妻子庚○○卻可經由小三通將人民幣15萬元帶至大陸，
    更在咖啡廳內以現金方式交付前筆款項予所稱之「王先生」
    ，皆有違常情。另原告亦稱其先於95年以地下匯兌之方式匯
    款人民幣3 萬元予被告，於96年6 月再拿新臺幣10萬元予妻
    子庚○○以相同方式匯予訴外人丙○○轉交被告，惟原告無
    法證明上述款項確由伊所收受，且96年6 月該段期間原告本
    人正於獄所中，應無法如其所稱交付10萬元予妻子再匯予被
    告收受。至伊於96年11月20日出獄後，雖確實收到原告妻子
    庚○○所匯之新臺幣2 萬元，惟此乃原告基於朋友間之情誼
    與義氣，而無償供伊使用。又伊就原告曾與伊、家人朋友接
    觸之事全不知情、亦未曾許可，直到伊於97年1 月28日自大
    陸返台，始經由伊父乙○○與友人己○○告知，原告於伊入
    獄之初曾以替伊減輕刑責之由，分別向伊父及友人所索取費
    用，伊父因而匯款新臺幣10萬元至原告所指定之第一銀行大
    同分行帳戶，友人己○○則匯款人民幣5 萬元，並簽發新臺
    幣20萬元之支票1 紙交予原告，亦有兌現，然伊因系爭案件
    所判之刑度，原為2 年半，係因伊屬累犯，才遭加重為3 年
    ，並非原告所稱因其奔波而致減刑之結果。承上，伊既未與
    原告就各筆款項存有借貸意思表示之一致，原告亦未能證明
    各筆款項確有交付，兩造間自無成立消費借貸關係。
  (二)並聲明：
  1.原告之訴駁回。
  2.如受不利之判決，願供擔保請准宣告免為假執行。
三、經查：
  (一)被告於93年11月21日因系爭案件在大陸遭捕後，收押入看守
    所，嗣入監服刑3 年，至96年11月20日執行完畢出獄，並於
    97年1 月28日返台。
  (二)原告於被告因系爭案件收押後，曾託人送香菸、棉被等物予
    被告，被告亦有收受上揭物品。原告並將被告遭捕一事通知
    被告在台之父親乙○○與友人己○○，告以需用金錢替被告
    疏通以獲取減刑，己○○即匯款人民幣5 萬元，並簽發新臺
    幣20萬元之支票1 紙交予原告，支票業已兌現，原告確有收
    受上開款項。
  (三)被告於94年9月17日曾親筆寫信，並託人傳真予原告。
  (四)原告自96年4月14日至97年1月14日羈押於臺北看守所，期間
    曾於96年5月31日因違反毒品危害防制條例送觀察勒戒。
  (五)原告妻子庚○○於被告出獄後，曾匯款新臺幣2 萬元予被告
    。
    以上各項，有被告之入出境查詢結果資料、原告之臺灣高等
    法院在監在押全國紀錄表、傳真信件1 封及訴外人丁○○之
    證述可稽，並為兩造所不爭執，堪信為真實。
四、得心證之理由：
    原告主張被告在大陸因案入獄，因而請求伊貸與金錢，用以
    疏通案件相關事宜，被告本允諾日後如期還款，然迄今仍拒
    不清償等語，被告則以前揭情詞置辯。是以，本件所應審酌
    之爭點，應在於兩造間是否存有消費借貸關係？
    茲論述如下：
  (一)按稱消費借貸者，謂當事人一方移轉金錢或其他代替物之所
    有權於他方，而約定他方以種類、品質、數量相同之物返還
    之契約，民法第474 條定有明文。又按消費借貸契約，必借
    貸人與貸與人雙方意思表示一致，始能成立（最高法院88年
    度台上字第2260號判決要旨足資參照）。又當事人主張有利
    於己之事實者，就其事實有舉證之責任，民事訴訟法第277
    條定有明文。且民事訴訟如係由原告主張權利者，應先由原
    告負舉證之責，若原告先不能舉證，以證實自己主張之事實
    為真實，則被告就其抗辯事實即令不能舉證，或其所舉證據
    尚有疵累，亦應駁回原告之請求（最高法院17年上字第917
    號判例足資參照) 。
  (二)本件原告主張被告因系爭案件入獄，向伊借款，並由伊交付
    予相關人士進行疏通等節，為被告所否認，原告自應就其所
    主張此利己事實負舉證之責。經查：原告雖指稱各交付人民
    幣2 萬元、2 萬元、3 千元及16萬元予「楊隊長」、「陳管
    教」、「某律師」及「王先生」等人，惟就前揭人士之身分
    則未提出相關證明文件，又證人甲○○到庭證述：其大哥即
    訴外人吳振榮於93年年底因與兩造同在大陸埔田監獄服刑而
    認識，嗣有交代其於原告出獄時盡量提供協助，金錢部分則
    用於打通其大哥與被告在監獄內之關係，但其不知道「楊隊
    長」、「陳管教」等人等語（見本院卷第65頁背面至第66頁
    背面），原告所指之上開付款對象是否確有其人，實難查究
    。至證人庚○○雖證稱：原告有接到楊隊長電話，聽原告說
    是改筆錄的事，嗣因錢不夠，其有向訴外人即丁○○借人民
    幣1 萬元予原告，由原告交錢予楊隊長；另於11月初時有位
    「陳管教」打電話到其住家，後來其與原告就準備一些防蚊
    液、香菸及日用品等託「陳管教」轉交予被告，並交付內裝
    有人民幣2 萬元之紅包予陳管教，請其打點，避免被告在看
    守所不會遭欺負；不久後，又經由「楊隊長」之介紹，以其
    名義支付人民幣3 千元予某律師；為求替被告減輕刑責，便
    與原告求助朋友王先生，並約定被告若可獲判3 年以下之徒
    刑，就支付人民幣15萬元，後因被告確經簡易庭判處3 年，
    便於94年6 月經由小三通到大陸，約在進鐵咖啡將人民幣15
    萬元之現金當場交予王先生，沒有收據，另96年有經黑市匯
    錢給被告，陸續匯了人民幣3 萬元，確定被告有收到錢，因
    為被告有打電話回來說謝謝。後來訴外人丙○○有拿被告寫
    的親筆信傳真到住家，希望原告打點可以提早出獄的事情，
    看看是否方便借新臺幣30萬元，事後原告跟丙○○說他這陣
    子沒有那麼多錢，他們經由黑市匯款新臺幣10萬元，由丙○○代收，再拿給被告，丙○○怎麼轉交，其不清楚，丙○○
    說有接到新臺幣10萬元。被告出獄後曾打電話到家裡，表示
    自己不好過，沒有地方住，也沒得吃，其有跟原告說，基於
    同情，原告叫其向朋友借錢匯給被告等情（見本院卷第60頁
    背面至61頁背面）。另證人丁○○到庭證述：知道原告夫婦
    與監獄之人有電話往來，但不知道對方叫什麼名字，只是原
    告太太庚○○向其借款人民幣1 萬元時，說是要處理被告改
    筆錄的事情，嗣於94年初，又與庚○○去廈門廬山酒店對面
    之進鐵咖啡廳，送人民幣15萬元之現金給一名男子，至於用
    途為何，其並未詢問等語（見本院卷第63頁背面至第64頁背
    面）。然證人丁○○就借款人民幣1 萬元予證人庚○○用以
    處理被告改筆錄之證詞，係聽聞證人庚○○所言，而庚○○
    就原告交付人民幣2 萬元予「楊隊長」之部分，亦係聽聞原
    告所述，兩人所為之證述係聽聞他人所述之傳聞證據，而非
    親自在場見聞其事之人，所言是否可信，已非無疑。又證人
    丁○○雖證稱其偕同證人庚○○當場交付人民幣15萬元予一
    名男子，惟其對該名男子之身分全然不知，交付款項之原因
    或目的亦不知悉，自無從證明原告指稱該筆款項交付予王先
    生，目的在於為被告換取減刑。至交付款項予「陳管教」等
    其他人之部分，證人庚○○雖表示知情，並與原告一同或其
    單獨給付，惟是否確有交付之事亦僅有證人與原告在場，仍
    不足認定確有上開款項之交付。再者，證人庚○○雖證稱匯
    款新臺幣10萬元予丙○○云云，惟就丙○○如何轉交乙情並
    不清楚；況證人張愛珠為原告之配偶，證詞亦難謂無偏頗之
    虞。而原告所稱之交付對象，是否真有其人，已無足憑認為
    真正，且無其他足資證明付款事實之收據或文書證據，亦不
    足認定各該款項係用於疏通被告系爭案件之用，是被告僅以
    上揭丁○○等聽聞他人之證言為證據方法，自難認其已就交
    付借款共計人民幣23萬3,000 元及新臺幣10萬元之事實盡舉
    證之責。綜此，實不足認定原告確有經由他人交付被告上述
    款項之事實。
  (三)縱令原告確有交付各該款項，然被告於93年11月21日因系爭
    案件在大陸遭捕後，即受羈押於看守所，嗣入監服刑3 年，
    至96年11月20日始執畢出獄，此為兩造所不爭執。被告既已
    遭羈押入監所，按諸常情，與外界接觸或通信即受限制，原
    告雖提出被告於94年9 月17日之傳真信件1 封為憑（見本院
    卷第70頁），惟就時間上而論，該信件時間係94年9 月中旬
    ，實不足憑以認定兩造就93年11月、12月等各筆款項已有借
    貸之合意。且參前所述，原告亦未能證明「楊隊長」、「陳
    管教」等是否確有其人，自無法佐證被告係透過前開人士主
    動與原告聯絡，尤不足認定被告係如何與原告達成消費借貸
    意思表示之合致。至於上開信函之內容雖提到「你們對我的
    關心照顧和奔波，小弟內心十分感激…餘刑2 年2 個多月，
    本想尚可減一趟，但政策的改變，使前景不太樂觀…」等內
    容。惟並未具體言及兩造間有何金錢借貸或往來之情事，亦
    無足憑認兩造確有消費借貸之合意。再者，原告於被告因系
    爭案件入獄時，曾將被告遭捕一事通知被告父親乙○○與友
    人己○○，並告以需用金錢幫被告疏通以獲取減刑，己○○
    隨即匯款人民幣5 萬元，並簽發新臺幣20萬元之支票1 紙交
    予原告，支票亦已兌現，此為兩造所不爭執。惟證人己○○
    到庭證述：因其和被告無法聯絡，其對大陸法令也不清楚，
    心想原告是幫被告疏通官司的事，就匯了人民幣5 萬元予原
    告等語（見本院卷第91頁) ，證人乙○○即被告之父親亦證
    稱：被告未曾與其通過電話，亦未聽過「楊隊長」等情（見
    本院卷第94頁），可證被告抗辯伊係於97年1 月28日搭機返
    台後，始知悉原告曾向伊父親及友人索取金錢乙事，並非無
    據。考以原告既須向被告父親或友人索取金錢，衡情，其是
    否確有資力支應款項借予被告，亦非無疑，尤無從認定兩造
    間確有消費借貸之合意。
  (四)至於原告另主張曾於被告出獄後，借貸新臺幣2 萬元供其花
    用乙節，被告雖不爭執有收受該筆款項之事實，惟抗辯係原
    告基於朋友間之義氣，無償贈與供其生活所需之使用，並無
    與原告間成立借貸契約之意思等語。參見前述證人庚○○之
    證詞，其係基於同情而代原告匯款予被告，是原告經由庚○○給付該筆款項時係出於貸予金錢抑或無償贈與被告使用之
    意思表示，即非無疑。而兩造原即為多年鄰居，且曾共同於
    大陸地區工作，並均曾入監執行，當具有相當情誼，基於朋
    友關係互相資助，亦未悖於情理。而原告亦未能提出其他證
    據足資證明兩造間確有消費借貸意思表示之合致，自無從認
    定上述款項之交付確已成立消費借貸關係。
  (五)綜上以解，原告既未能舉證兩造間確有達成消費借貸意思表
    示之合致，以及交付上述人民幣23萬3,000 元及新臺幣10萬
    元之事實款項之事實，原告之主張自無足憑認為真正。
五、從而，原告本於消費借貸之法律關係，請求被告給付人民幣
    23萬3,000 元及新臺幣12萬元，暨人民幣部分自98年9 月4
    日起，新臺幣部分自98年8 月1 日起，均至清償日止，按年
    息百分之5 算之利息，為無理由，應予駁回。
六、原告之訴既經駁回，其假執行之聲請，亦失所附麗，應併予
    駁回。
七、本件事證已臻明確，兩造其餘主張、陳述及所提證據，經審
    酌與本院前揭判斷不生影響，毋庸再予一一論述，併此敘明
    。
八、據上論結，本件原告之訴為無理由，依民事訴訟法第78條，
    判決如主文
中    華    民    國    99    年    4     月    14    日
                  民事第三庭  法  官  施月燿
以上正本證明與原本無異。
如對本判決上訴，應於判決送達後20日內向本院提出上訴狀。
中    華    民    國    99    年    4     月    15    日
                              書記官  吳昀蔚

司法院資訊處製作；財團法人民間司法改革基金會備份。
